【裁判字號】    98,保險,27
【裁判日期】    990208
【裁判案由】    給付保險金
【裁判全文】
臺灣彰化地方法院民事判決  98年度保險字第27號
原      告  戊○○
原      告  己○○
前列二人
法定代理人  丁○○
被      告  新光人壽保險股份有限公司
法定代理人  甲○○
訴訟代理人  乙○○
訴訟代理人  丙○○
上列當事人間請求給付保險金事件，本院於民國99年1月19日言
詞辯論終結，判決如下：
    主  文
原告之訴駁回。
訴訟費用由原告負擔。
    事實及理由
一、原告起訴主張略以：訴外人謝馨瑢（原告就其應負刑責部分
    除取得刑事確定判決外，民事部分本院98年度訴字第921號
    民事案件審理），於民國（下同）98年1月17日下午3時45分
    許，駕駛牌照號碼8297-UD號廂型車，沿主幹道即彰化縣社
    頭鄉○○路○段由北往南行駛，行經未劃行車分向線之山腳
    路段與重生路之交岔路口時，本應注意車前狀況，並應隨時
    採取必要之安全措施，及行經閃光黃燈之交岔路口時，應減
    速小心通過，且不得超速行駛，而依當時天候晴、日間有自
    然光線、道路乾燥無缺陷及障礙物，視距良好之情形下，並
    無不能注意之情事，卻未注意車前狀況並減速慢行，即貿然
    駛入上開交岔路口，適有原告之父即被繼承人賴武昭亦因飲
    酒後（血液中酒精濃度216.MG/DL換算呼氣濃度為1.08MG/L
    ）呈高度酒醉後無法安全駕駛之情況下，駕駛牌照號碼GYC-
    781 號重型機車附載訴外人蕭家佑沿彰化縣社頭鄉○○路之
    支線道由東往西方向，亦未暫停察看，逕行快速駛入幹線道
    之山腳路，而撞及謝馨瑢駕駛之上開車輛，致彼等當場人車
    倒地，使賴武昭受有頭部外傷合併左側急性硬腦膜下出血、
    蜘蛛膜下出血、腹部外傷合併腹內出血後，導致呼吸衰竭而
    重傷不治死亡，另附載之蕭家佑受有頭部外傷合併右側硬腦
    膜下出血、臉部及右膝擦傷等傷害。因被告公司僅理賠終身
    壽險身故保險金，卻未理賠保單附加之意外險新台幣（下同
    ）300 萬元，因此求為判決被告應給付原告300 萬元及自起
    訴狀繕本送達翌日起至清償日止按年息百分之五計算之利息
    等語。
二、被告則略以：原告之被繼承人賴武昭雖於87年9月18日以其
    為被保險人向被告公司投保「平安意外傷害保險」附約300
    萬元，並於97年11月27日變更丁○○為要保人，並指定原告
    等為身故保險金之受益人，惟被告並不同意給付上開保險金
    ，因被保險人賴武昭於98年1月17日下午3時45分，駕駛前開
    機車與訴外人謝馨瑢之廂型車撞擊，送醫急救後不治死亡，
    其血液酒精濃度據彰化員生醫院採驗血液數據為216.5MG/DL
    ，換算成呼氣濃度為1.08MG/L，已違反道路交通管理處罰條
    例第35條第1項第1款，並超過道路交通安全規則第114條第2
    款所規定之酒精濃度0.25MG/L之標準值甚多，已達不能安全
    駕駛程度，且依鈞院98年度交易字第72號刑事判決，認定賴
    武昭酒駕與其死亡有相當因果關係，依被告平安意外傷害保
    險附約條款第12條第1項第3款約定「被保險人因下列原因致
    死亡或殘廢時，本公司不負給付保險金責任。三、被保險人
    飲酒後駕（騎）車，其吐氣或血液所含酒精成分超過道路交
    通法令規定標準者」，被告即無義務給付保險金，請求駁回
    原告之訴等語資為抗辯。
三、經查：保險契約之本質，為經由契約使保險事故所產生之損
    失得以分攤之契約，因而保險事故之損失係依誠信原則由多
    數被保險人所繳交之保費為之分攤，必須避免投保人之道德
    風險，使保險契約淪為賭博契約而失去保險之意義，此觀保
    險法第1條第1項規本法所稱保險謂當事人約定一方交付保險
    費於他方，他方因不可預料或不可抗力之事故所致之損害負
    擔賠償財物之行為即知，保險契約之訂立為貫徹保護被保險
    人意旨，特採取大陸法系保險契約合法性與誠信要求之「內
    容控制原則」等精神，以符現代商法之立法趨勢，此觀保險
    法第54條之1之立法意旨即明，本件保險契約約定被保險人
    超過法規範酒後之血液或呼氣之標準值，所肇生之車禍事故
    保險人不理賠之除外條款，並無保險法第54條之1各款所列
    對當事人顯失公平之情形，即屬有效之契約，且飲酒超過酒
    精濃度標準開車本身即為刑法犯罪行為或行政法規範之不法
    行為，此觀刑法第185 條之3 及違反道路交通管理處罰條例
    第35條第1 項第1 款即明，保險契約本質上即不應承保，保
    險人即使承保，亦間接造成鼓勵酒駕開車之危險及違法行為
    ，核屬違反民法第72條規定之情形即法律行為，有背於公共
    秩序或善良風俗者，無效。本件被保險人賴武昭酒後開車肇
    事後其酒精濃度依彰化縣警察局道路交通事故當事人酒精測
    定紀錄表所附員生醫院之檢驗報告單所載採驗血液數據為
    216.5MG/DL，換算成呼氣濃度為1.08MG/L，有該紀錄表附於
    台灣彰化地方法院檢察署98年度相字第66號相驗卷內，且本
    院98年度交易字第72號亦認定本件被保險人在高度酒醉而無
    法安全駕駛之情況下，仍執意駕駛牌照號碼GYC-781 號重型
    機車搭載蕭家佑沿彰化縣社頭鄉○○路之支線道由東往西方
    向，亦未暫停察看，逕行快速駛入屬於幹線道之山腳路，而
    撞擊謝馨瑢上開車輛為肇事原因之一，即兩者有因果關係，
    復參考道路交通安全規則第114 條第2 款規定汽車駕駛人有
    下列情形之一者，不得駕車：二、飲用酒類或其他類似物後
    其吐氣所含酒精濃度超過每公升○‧二五毫克或血液中酒精
    濃度超過百分之○‧○五以上。本件被保險人酒駕所測得之
    數值已超過前開規範之標準範圍，被保險人既已在人壽保險
    要保書已收到保險單條款樣本收到欄打「ˇ」表示同意前開
    酒駕不理賠之除外條款，有被告所提被證1 要保書可稽，則
    依保險契約中平安意外傷害保險附約條款第12條第1 項第3
    款約定「被保險人因下列原因致死亡或殘廢時，本公司不負
    給付保險金責任。三、被保險人飲酒後駕（騎）車，其吐氣
    或血液所含酒精成分超過道路交通法令規定標準者」，被告
    即無給付保險金之義務，原告所請即於法無據，自非有理。
四、從而，原告依據保險契約所生之法律關係，請求被告給付
    300萬元，及自起訴狀繕本送達翌日起至清償日止按週年利
    率百分之五計算之利息，並無理由，應予駁回。
五、本件事證已明確，兩造其餘主張陳述及證據資料，核與本判
    決所得之心證及結果不生影響，爰不一一論述，附此敘明。
六、結論：原告之訴為無理由，並依民事訴訟法第第78條，判決
    如主文。
中    華    民    國    99    年    2     月    8     日
                  民事第二庭    法  官  李言孫
以上正本係照原本作成。
如對判決上訴，應於判決送達後20日內向本院提出上訴狀。
中    華    民    國    99    年    2     月    8     日
                                書記官  詹國立

司法院資訊處製作；財團法人民間司法改革基金會備份。
